臺灣臺中地方法院民事判決
110年度重訴字第331號
原      告  郭張晚  
訴訟代理人  郭文程律師



被      告  欣鋒工業有限公司


法定代理人  謝冠仁  

訴訟代理人  韓國銓律師

上列當事人間請求遷讓房屋等事件，本院於民國110年11月26日
言詞辯論終結，判決如下：
    主    文
被告應將臺中市○○區○○○段000地號土地及其上如臺中市大里地政
事務所複丈日期民國110年3月12日土地複丈成果圖所示：編號B
（面積326.17平方公尺）、D（面積207.39平方公尺）之未辦理
保存登記建物騰空遷讓返還原告。
被告應將坐落臺中市○○區○○○段000地號土地上如臺中市大里地政
事務所複丈日期民國110年3月12日土地複丈成果圖所示：編號A
（面積39.15平方公尺）、編號D1（面積35.16平方公尺）及編號
F（面積17.11平方公尺）之地上物拆除，並將占用之土地返還原
告。
前二項之履行期間均為3個月。
被告應自民國110年7月24日至遷讓返還第一項所示不動產及拆除
第二項所示地上物，並將占用之土地返還原告之日止，按月給付
原告新臺幣20,000元。
訴訟費用由被告負擔。
本判決於原告以新臺幣5,559,043元供擔保後，得假執行。但被
告以新臺幣16,677,128元為原告預供擔保後，得免為假執行。
    事實及理由
一、按訴狀送達後，原告不得將原訴變更或追加他訴，但請求之
    基礎事實同一、不甚礙被告之防禦及訴訟之終結者，不在此
    限，民事訴訟法第255條第1項第2款、第7款分別定有明文。
    原告起訴時原聲明為：「⒈被告應將臺中市○○區○○○段000地
    號土地及其上門牌號碼為臺中市○○區○○里○○街000巷00號之
    未辦理保存登記建物騰空並遷讓返還予原告。⒉被告應自起
    訴狀繕本送達之翌日起至遷讓返還第一項所示不動產予原告
    止，按月給付原告新臺幣2萬元。⒊原告願供擔保，請准宣告
    假執行。」等語，嗣經原告確認如附圖即臺中市大里地政事
    務所複丈日期民國110年3月12日土地複丈成果圖所示編號A
    （面積39.15平方公尺）、編號D1（面積35.16平方公尺）及
    編號F（面積17.11平方公尺）之地上物為被告所興建，爰於
    110年11月1日民事辯論意旨狀變更訴之聲明如主文第一項、
    第二項所示（見本院卷第139頁），原告請求之基礎事實同
    一，核與前揭規定並無不合，應予准許。
二、原告主張：
　㈠緣原告為臺中市○○區○○○段000地號土地之所有權人及如即臺
    中市大里地政事務所複丈日期110年3月12日土地複丈成果圖
    (下稱附圖)所示編號B（面積326.17平方公尺）、D（面積20
    7.39平方公尺）之未辦理保存登記建物之事實上處分權人。
    詎被告欣鋒工業有限公司未徵得原告同意，建造如附圖所示
    編號A、D1、F之地上物，併同將原告所有臺中市○○區○○○段0
    00地號土地、編號B、D之未辦理保存登記建物作為廠房及辦
    公室使用。被告未能舉證證明其有占有使用臺中市○○區○○○
    段000地號土地及其上如附圖編號B、D之未辦理保存登記建
    物之合法權源，則原告得依民法第767條第1項前段、中段及
    第184條第1項前段之規定，請求被告應將上開不動產騰空並
    遷讓返還予原告，為有理由。又原告既為臺中市○○區○○○段0
    00地號土地之所有權人，被告對於如附圖編號A、D1、F之地
    上物為其出資興建亦不爭執，則被告既未舉證證明其經原告
    同意興建如附圖編號A、D1、F之地上物，是原告自得依民法
    第767條第1項前段、中段及第184條第1項前段之規定，請求
    被告將上開地上物拆除，並將占用之土地返還原告。
　㈡再按城市地方房屋之租金，以不超過土地及其建築物申報總
    價額年息百分之10為限，土地法第97條第1項亦定有明文。
    基地租金之數額，除以基地申報地價為基礎外，尚須斟酌基
    地之位置，工商業繁榮之程度，承租人利用基地之經濟價值
    及所受利益等，並與鄰地租金相比較，以為決定（最高法院
    68年度台上字第3071號判例意旨參照）。被告自110年1月起
    無權占有系爭不動產作為經營之用，獲有相當於租金之利益
    ，並致原告受有無法使用收益系爭房地之損害，自應返還相
    當於租金之不當得利。本件臺中市○○區○○○段000地號土地之
    公告現值為每平方公尺新臺幣(下同)11,200元，面積為1,44
    9.69平方公尺，依此計算被告欣鋒公司所受相當於租金之不
    當得利為135,304元（計算式：11,200×1,449.69×10%÷12＝13
    5,304元，元以下四捨五入），又被告於本院109年度訴字第
    1359號民事判決同意以每月66,979元計算作為給付訴外人陳
    名洋請求相當於租金不當得利之計算基礎，復於110年10月2
    2日本件行言辯論程序時表示願以3萬元向原告承租等情，足
    認原告系爭房地之使用利用價值可觀，是審酌被告利用基地
    之經濟價值、所受利益，原告依民法第179條之規定請求被
    告自起訴狀繕本送達之翌日起至遷讓返還第一項所示不動產
    及拆除第二項所示地上物，並將占用之土地返還原告之日止
    ，按月給付相當於租金之不當得利2萬元，應屬適當。
　㈢被告雖抗辯原告提起本訴有權利濫用情形云云，然查，原告
    從未同意訴外人陳名洋將臺中市○○區○○○段000地號土地轉租
    與被告，且被告法定代理人謝冠仁與訴外人陳名洋就系爭房
    地租賃契約係因租期屆滿而消滅，核與原告與訴外人陳名洋
    間之租賃契約無涉，況原告係因訴外人陳名洋積欠租金而協
    議終止租約，由上以觀，原告提起本訴訟請求拆屋還地，乃
    正當權利之行使，並無權利濫用之情形，故被告上開抗辯尚
    不足採。
　㈣訴之聲明：
　⒈被告應將臺中市○○區○○○段000地號土地及其上如臺中市大里
    地政事務所複丈日期110年3月12日土地複丈成果圖所示：編
    號B（面積326.17平方公尺）、D（面積207.39平方公尺）之
    未辦理保存登記建物騰空遷讓返還原告。
　⒉被告應將坐落臺中市○○區○○○段000地號土地上如臺中市大里
    地政事務所複丈日期110年3月12日土地複丈成果圖所示：編
    號A（面積39.15平方公尺）、編號D1（面積35.16平方公尺
    ）及編號F（面積17.11平方公尺）之地上物拆除，並將占用
    之土地返還原告。　
　⒊被告應自起訴狀繕本送達之翌日起至遷讓返還第一項所示不
    動產及拆除第二項所示地上物，並將占用之土地返還原告之
    日止，按月給付原告2萬元。
  ⒋原告願供擔保，請准宣告假執行。　
三、被告抗辯：
　㈠依臺中市○○區○○○段000○00000地號部分土地，屬原告出租予
    訴外人陳名洋，再由訴外人陳名洋以原告之子郭瑞郎名義興
    建上開未辦保存登記建物，由陳名洋將系爭不動產連同被徵
    收前土地（同段365-5地號土地）及其上建物出租予被告負
    責人謝冠仁，由謝冠仁經營被告欣鋒工業有限公司，因謝冠
    仁所承租部分土地被徵收，未辦保存登記建物部分須拆除，
    因此引發租賃紛爭。雖本院109年度訴字第1359號民事判決
    理由認為陳名洋與謝冠仁間之租約已於108年11月9日屆期而
    消滅，但該案訴訟過程中仍可見謝冠仁一再提出租約到期時
    重新提出契約條件進行磋商之條件，但為陳名洋所不接受而
    無法達成共識，致使謝冠仁因此遭到敗訴判決，且因無力負
    擔上訴費用而告確定；原告則與陳名洋間於110年2月20日訂
    立終止租約協議書，提前終止渠等間之租約，而引發本件遷
    讓房屋事件，由上述過程可知，原告本意即為出租土地及地
    上建物為目的，且原告明知被告已耗費巨資，投入相當設備
    於廠房上並搭建如附圖編號A、D1、F等地上物開始生產，目
    前仍在原告與陳名洋所訂原租賃期間，原告卻執意與陳名洋
    提前終止租約，屢經被告多次懇求及提出調解之聲請，卻不
    肯出租予被告或謝冠仁，核其情形，當有違誠實及信用原則
    ，而有民法第148條第2項所定權利濫用之情事。
　㈡就證人郭瑞郎、陳名洋證述關於系爭廠房、辦公室實質上為
    原告所有並具有事實上處分權部分，被告不再爭執，附圖編
    號A、D1、F等地上物，被告目前仍在拆除中、尚未拆除完畢
    ；對於原告計算類似租金之不當得利損害賠償以每月2萬元
    部分，被告亦無意見，惟請法院考量如判命原告應拆除上開
    地上物、遷讓返還系爭廠房、辦公室者，被告仍需僱工拆除
    、找尋廠房以安置設備，其性質非長期間不能履行，請依民
    事訴訟法第396條第1項規定，於判決內定相當之履行期間（
    至少二個月之期間），以兼顧兩造之權益。　
　㈢答辯聲明：⒈原告之訴及其假執行之聲請均駁回。⒉如受不利
    判決，願供擔保，請准宣告免為假執行。
四、法院之判斷：　　
　㈠原告主張：原告為臺中市○○區○○○段000地號土地之所有權人
    及如附圖編號B（面積326.17平方公尺）、D（面積207.39平
    方公尺）之未辦理保存登記建物之事實上處分權人，詎被告
    欣鋒工業有限公司未徵得原告同意，建造如附圖所示編號A
    、D1、F之地上物，併同將原告所有臺中市○○區○○○段000地
    號土地、編號B、D之未辦理保存登記建物作為廠房及辦公室
    使用，業據提出土地登記簿第一類謄本、未辦理保存登記建
    物109年房屋稅繳款書、系爭不動產現場照片等件為證(見本
    院卷第23-29頁)，復有臺中市大里地政事務所複丈日期110
    年3月12日土地複丈成果圖（見本院卷第75頁）在卷可稽。
    依未辦保存登記建物房屋稅繳款書，其納稅義務人係郭瑞郎
    並非原告，原告主張係基於稅務考量，由原告之子郭瑞郎擔
    任系爭建物之納稅義務人，惟事實上處分權人仍為原告，並
    有切結書可證(見本院卷第61頁)。且被告對原告為土地所有
    權人及為上開未辦保存登記建物具有事實上處分權人，及被
    告係附圖編號A、D1、F地上物出資興建者均不爭執(見本院
    卷第158頁)，堪認原告主張之事實為真實。
　㈡按承租人於租賃關係終止後，應返還租賃物；租賃物有生產
    力者，並應保持其生產狀態，返還出租人。所有人對於無權
    占有或侵奪其所有物者，得請求返還之。對於妨害其所有權
    者，得請求除去之。有妨害其所有權之虞者，得請求防止之
    。」民法第455條、第767條第1項分別定有明文。又按違章
    建築之讓與，雖因不能為移轉登記而不能為不動產所有權之
    讓與，但受讓人與讓與人間，如無相反之約定，應認為讓與
    人已將該違章建築之事實上處分權讓與受讓人（最高法院69
    年度台上字第696號民事判決意旨參照）。是違章建築可為
    事實上處分權之移轉，並認事實上處分權仍係具備「對特定
    不動產之支配權能」，故於解釋上，仍應肯定違章建築之不
    動產處分權能與其換價權能，僅在若干限度之範圍內，諸如
    移轉登記、設定抵押權登記等事項上，與必須登記之所有權
    有異，至若與登記無涉之占有、自由使用收益或事實行為等
    ，其擁有者之地位則與所有人無殊；換言之，違章建築之事
    實上處分權之權利本質仍屬所有權，僅為原始所有權之變形
    而已，是於違章建築遭行政強制拆除以前，法院仍應尊重其
    財產權存在之既定現實，使其得以類推適用民法第767條所
    有物返還請求權之規定以謀保障。查，被告與訴外人陳明洋
    間就附圖編號B、D之未辦保存登記建物之店房屋租賃契約依
    本院109年度訴字第1359號民事判決中認定：「租約租賃期
    限自103年11月10日起至108年11月9日止，並已因租賃期限
    屆滿而消滅」，可知該租賃關係已因租賃期滿而消滅(見本
    院卷第91-98頁)。又按原告與訴外人陳名洋間之租賃契約第
    5條明確約定：「無論任何理由，若無甲方(即原告)書面承
    諾，乙方(即訴外人陳名洋)不得將租用之全部或一部份擅自
    轉租或將租權讓與他人」(見訴字1359號卷第296頁)。原告
    為系爭土地之所有權人，原告主張未以書面承諾訴外人陳名
    洋得轉租系爭土地予被告，被告亦未舉證其有經原告同意得
    以在原告所有之系爭土地上興建附圖編號A、D1、F之地上物
    ，則被告興建附圖編號A、D1、F之地上物即屬無權佔有系爭
    土地，且原告就附圖編號B、D之未辦保存登記建物有事實上
    之處分權，已認定如前，而被告與訴外人陳名洋之租賃契約
    亦已到期而消滅，被告持續佔有該未辦保存登記建物亦屬無
    權占有，揆諸上開規定及說明，原告依民法第767條第1項之
    規定請求被告拆除附圖編號A、D1、F之地上物及騰空遷讓返
    還附圖編號B、D之未辦保存登記建物及土地，自屬有理由，
    應予准許。
　㈢被告抗辯原告提起本訴有權利濫用情形云云，然原告既為系
    爭土地之所有權人及其上未辦保存登記建物之事實上處分權
    人，被告無權占有原告所有之系爭房地，影響原告對該系爭
    房地之利用，原告行使系爭土地所有權權能之結果，致被告
    無權占用系爭房地之利益遭剝奪，亦難謂有何故意損害被告
    之目的，無構成權利濫用之虞。是被告既無合法占有系爭房
    地之權源，原告依其所有權人地位請求被告自系爭房屋遷出
    或拆除地上物返還系爭土地，即屬有據，未有權利濫用之情
    形。
　㈣按無法律上原因而受利益，致他人受損害者，應返還其利益
    。民法第179條前段定有明文。又無權占有他人之不動產，
    可能獲得相當於租金之利益，為社會通常之觀念（最高法院
    61年度台上字第1695號判決意旨參照）。次按未為所有權登
    記之建物之占有利益，應歸屬於享有事實上處分權之人，第
    三人未經事實上處分權人同意而占有該建物，受有占有之利
    益，致事實上處分權人受有損害，且無法律上原因時，該事
    實上處分權人自得依民法第179條規定，請求返還其占有。
    最高法院106年度台上字第187號民事判決參照。經查，被告
    自110年1月起無權占有系爭不動產作為經營之用，獲有相當
    於租金之利益，並致原告受有無法使用收益系爭不動產之損
    害，依前揭說明，自應返還相當於租金之不當得利。再按城
    市地方房屋之租金，以不超過土地及其建築物申報總價額年
    息10％為限。此項規定，於租用基地建築房屋之情形亦準用
    之，土地法第97條第1項、第105條分別定有明文。又所謂年
    息10％為限，乃指基地租金之最高限額而言，並非必須照申
    報價額年息10％計算之，尚須斟酌基地之位置，工商繁榮程
    度、使用人利用基地之經濟價值、所受利益，彼等關係及社
    會感情等情事，以為決定。另土地法第97條第1項規定所謂
    之土地價額，依同法施行法第25條之規定，係指法定地價而
    言。法定地價依同法第148條規定，係指土地所有權人依土
    地法所申報之地價。查，系爭不動產位於臺中市大里區景庄
    街，鄰近74號快速道路，附近空曠多為廠房，有原告提出之
    系爭不動產現場照片可參（見本院卷第29頁）是本院審酌系
    爭房屋之週邊地理位置、工商業繁榮程度及經濟價值等情，
    認原告請求被告占用系爭房地相當於租金之不當得利，以申
    報地價年息5%計算較為適當。查被告佔有系爭土地面積為62
    4.98平方公尺，而按110年1月土地公告現值為每平方公尺11
    ,200元，有臺中市大里地政事務所複丈日期110年3月12日土
    地複丈成果圖及土地登記第一類謄本可參(見本院卷第75頁
    、第23頁)，是原告按月得向被告請求之不當得利金額應為2
    9,166元(計算式：624.98×11,200×5%÷12=29,166元，元以下
    四捨五入)。原告請求被告應返還相當於租金之不當得利為2
    萬元，核屬於合理範圍內，被告對此金額亦無意見（見本院
    卷第158頁），是原告請求被告自起訴狀繕本送達之翌日即1
    10年7月24日（送達證書見本院卷第65頁）起至遷讓返還如
    主文所示第一項所示不動產及拆除第二項所示地上物，並將
    占用之土地返還原告之日止，按月給付相當於租金之不當得
    利2萬元，為有理由，應予准許。
　㈤按判決所命之給付，其性質非長期間不能履行，或斟酌被告
    之境況，兼顧原告之利益，法院得於判決內定相當之履行期
    間；履行期間，自判決確定或宣告假執行之判決送達於被告
    時起算，民事訴訟法第396條第1項前段、第3項定有明文。
    查被告拆除上開地上物及遷讓返還系爭廠房、辦公室，乃需
    要相當時間另尋廠房以安置設備，及雇用工人拆除或搬遷，
    非立時就可完成，爰酌定上開部分履行期間為3個月。
  ㈥綜上所述，原告依民法第767條第1項、第179條不當得利之規
    定，請求被告騰空遷讓返還如主文第一項所示之未辦保存登
    記建物，及將主文第二項所示之地上物拆除，並將占用之土
    地返還原告，並自110年7月24日起至遷讓返還主文第一項所
    示不動產及拆除第二項所示地上物，並將占用之土地返還原
    告之日止，按月給付原告2萬元，為有理由，應予准許。本
    院並酌定遷讓及拆除部分履行期間為3個月。
五、兩造均陳明願供擔保，請准宣告假執行或免為假執行，經核
    於法並無不合，爰分別酌定相當之擔保金額宣告之。
六、本件事證已臻明確，兩造其餘攻擊防禦之方法，核與判決之
    結果不生影響，無庸逐一論究，併此敘明。
七、訴訟費用負擔之依據：民事訴訟法第78條。
中　　華　　民　　國　　110 　年　　12　　月　　24　　日
               民事第五庭  法  官  王奕勛
以上正本係照原本作成。
如對本判決上訴，須於判決送達後20日內向本院提出上訴狀。如
委任律師提起上訴者，應一併繳納上訴審裁判費。
中　　華　　民　　國　　110 　年　　12　　月　　24　　日
                           書記官 高偉庭